最高法院刑事判決　　　　　　　　　　　　　　　九十一年度台上字第六○八○號
　　上　訴　人　甲○○
　　選任辯護人　陳政峰律師
右上訴人因盜匪案件，不服台灣高等法院中華民國八十九年五月三十日第二審更審判
決（八十九年度上更(一)字第二四三號，起訴案號：台灣台北地方法院檢察署八十四年
度偵字第二五九五八號、八十五年度偵字第二三０五號），提起上訴，本院判決如左
：
    主  文
原判決關於甲○○盜匪（林文欽）部分撤銷，發回台灣高等法院。
    理  由
本件原判決認定：上訴人甲○○提供其舊友林文欽為目標，與黃文宏（經第一審判處
罪刑確定）共同謀議以強盜方式取得鉅款。先以跟蹤方式探得林文欽在台南市○○街
九巷十四號之住處後，即邀陳彰淳帶同胡國龍、周金明於民國八十四年十月二十二日
南下至台南市名門飯店商討犯案之方法，取得共識後，陳彰淳即與周金明於次日返回
台北，再由周金明偕鍾介仁至台南與黃文宏會合，俟機行動。甲○○則故意接近林文
欽四、五天，掌握其行蹤。同月二十五日晚間十時三十分許，甲○○設法搭乘林文欽
之便車，並以洗澡為由騙使林文欽載伊至台南市○○街住處，並俟機將上址大門打開
，俾黃文宏隨後進入，黃文宏乃搭載胡國龍、周金明、鍾介仁在該址附近埋伏，於接
獲甲○○之暗號後，四人即侵入林文欽住處，由鍾介仁持玩具手槍一把，抵住坐於客
廳之林文欽頭部，並以槍柄敲其左眼眶致使流血等強暴手段，使林文欽不能抗拒，隨
後四人旋即將林文欽矇眼，戴上手銬，復以童子軍繩綁住林文欽雙腳，將之帶上二樓
而私行拘禁林文欽，藉口林文欽玩弄其老大之女人，共同加以圍毆達四次之多（傷害
部分未據林文欽提出告訴），至次晨二時許，始開始逼問金融卡之密碼，並要林文欽
給付新台幣（下同）一億元，林文欽因不肯合作，渠等竟以繩索勒其頸部，嚇稱欲致
之於死地，又揚言敢報警將要殺其全家，林文欽不能抗拒，只得交付鑰匙，由甲○○
、胡國龍等前往嘉義市將其存款簿、印章、支票取回現場。同年十月廿六日上午九時
許，林文欽又被迫打電話通知其會計楊玉美，囑其陪同甲○○至玉山銀行嘉義分行領
取現金二百五十萬元，甲○○得款後，將其中八十萬元交予胡國龍攜回台北，交由陳
彰淳（到案後另結）分贓。黃文宏於甲○○等人至嘉義提款時，又逼迫林文欽簽發中
國信託商業銀行嘉義分行之即期支票三張，面額分別為八十七萬三千二百元，八十五
萬二千元，九十二萬二千元，其後知甲○○已得款，即與周金明以預藏之鎮靜劑ＦＭ
｜２共同強迫林文欽吞下，使其昏睡後逃離現場，前後約私行拘禁林文欽達十二小時
。事後黃文宏赴中國信託商業銀行嘉義分行，持用伊於七十九年間，在高雄市某地所
拾獲並侵占入己之「李文龍」之身分證一枚（未經變造），冒充李文龍而兌領該三張
支票中面額較小之二張，得手後分別交付周金明、陳彰淳各十萬元，餘款與甲○○共
同花用。至八十四年十一月二十四日，黃文宏等人分別為警逮捕。扣得所餘贓款五十
八萬二千三百元，以贓款所購之勞力士金錶一只、ＩＥ｜○二六一號小客車一部、藍
寶石戒指五只，及黃文宏所有犯罪工具童子軍繩二綑、李文龍身分證一枚等情。因而
撤銷第一審關於甲○○部分之科刑判決，改判論上訴人以共同意圖為自己不法之所有
，以強暴致使不能抗拒而取他人之物及使其交付罪，判處有期徒刑捌年，固非無見。
惟查：(一)、當事人於審判期日前，或審判期日，聲請調查之證據，如與待證事實有重
要關係，又非不能調查或不易調查，而法院未予調查，又未認其無調查之必要，以裁
定駁回之，或雖經調查，其所得如何不足採取，亦未於判決理由內予以說明，其所踐
行之訴訟程序，自難謂非違法。查上訴人於原審具狀主張其與林文欽同時被綁時，曾
對林文欽表示願借錢予林文欽應急，並無犯罪動機，聲請傳訊證人即被害人林文欽等
情，有其八十九年四月十七日之調查證據聲請狀在卷可憑（見原審卷第三十三頁），
原審八十九年五月四日調查時傳喚證人林文欽未到後，未再予傳訊，亦未說明已無調
查必要之理由，遽行判決，其所踐行之訴訟程序，即屬於法有違。(二)原判決事實欄載
稱：上訴人事前邀陳彰淳帶同胡國龍、周金明於八十四年十月二十二日南下至台南市
名門飯店商討犯案之方法，並於得款後，將其中八十萬元交予胡國龍攜回台北，交由
陳彰淳分贓等情（原判決第二頁第七至八行、第三頁第五至六行），似認定陳彰淳亦
為同謀共同正犯之一，惟於理由二內則說明：上訴人與黃文宏、胡國龍、周金明、鍾
介仁間有犯意之聯絡及行為分擔，均為共同正犯等旨 (原判決第四頁末二行 )，似又
認定陳彰淳並非共犯之一，究竟上訴人與陳彰淳間有無犯意聯絡及行為分擔，原判決
未予明確認定，亦有判決不備理由之違誤。上訴意旨執以指摘，為有理由，應認原判
決有撤銷發回之原因。又懲治盜匪條例業經廢止，刑法第三百二十八條、第三百三十
條等相關法條，並經同日修正，均於九十一年一月三十日經總統公布於同年二月一日
生效。懲治盜匪條例雖經廢止，但因廢止該條例之同時，已修正刑法相關法條，立法
目的旨在以修正後之刑法相關法條取代該條例相關法條，且因該條例廢止前，與新修
正之刑法相關法條，均有刑罰規定，就此而言，自屬刑法第二條第一項所謂之行為後
法律之變更，參酌本院二十五年上字第二六七號、二十八年上字第二三九七號、五十
一年台上字第二一七九號判例意旨，自應就行為時有效之懲治盜匪條例與裁判時之修
正後刑法之相關規定比較適用。本件原判決認上訴人係犯懲治盜匪條例第五條第一項
第一款之強盜罪，未及審酌上開適用之懲治盜匪條例已廢止及與新修正刑法之相關法
條之規定比較適用，自非適法，案經發回，併予指明。
據上論結，應依刑事訴訟法第三百九十七條、第四百零一條，判決如主文。
中      華      民      國    九十一    年      十      月     三十     日
                              最高法院刑事第十庭
                                  審判長法官  林  增  福
                                        法官  邵  燕  玲
                                        法官  吳  昆  仁
                                        法官  陳  世  雄
                                        法官  惠  光  霞
      右正本證明與原本無異
                                              書  記  官
中      華      民      國    九十一    年     十一     月      五      日
